最高法院民事判決　　　　　　　　　　　　　　　八十八年度台上字第一三七六號
　　上 訴 人　甲○○
　　被上訴人　乙○○
右當事人間請求清償債務事件，上訴人對於中華民國八十七年六月十五日台灣高等法
院台中分院第二審判決（八十七年度上字第八七號），提起上訴，本院判決如左：
    主  文
上訴駁回。
第三審訴訟費用由上訴人負擔。
    理  由
本件上訴人主張：伊於民國八十一年間，向訴外人美又美建設股份有限公司（下稱美
又美公司）以總價新台幣（下同）八百零二萬元購買坐落台中市○○區○○段九一八
地號土地上建號五五九一號門牌台中市○○○路○段一三一號十七樓之一房屋及基地
應有部分，已付價金二百二十七萬元。該公司前以被上訴人為連帶保證人向訴外人亞
太商業銀行股份有限公司（下稱亞太銀行）借款二億餘元，系爭房屋建竣，由美又美
公司以其名義辦理第一次所有權登記，並於八十四年七月二十四日辦理本金最高限額
六百七十二萬元抵押權設定登記予亞太銀行，以擔保該公司之上開借款債務。嗣美又
美公司於八十四年八月二十五日將系爭房屋所有權移轉登記予伊，惟因該公司未清償
上開借款債務，經亞太銀行實行抵押權拍賣系爭房屋，賣得價金四百二十六萬元均由
該銀行受償。伊為系爭房屋之第三取得人，代美又美公司及被上訴人而為清償。自得
依民法第三百十二條規定，代位行使債權人之權利等情。求為命被上訴人給付伊四百
二十六萬元及加付法定遲延利息之判決。
被上訴人則以：亞太銀行就其實行抵押權後未受償之債權，向伊求償，經伊代美又美
公司清償六百萬元，亞太銀行已免除伊之連帶保證責任，上訴人不得再向伊為請求等
語，資為抗辯。
原審以：上訴人主張之事實，為被上訴人所不爭，並有土地、房屋預定買賣契約書、
建物登記簿謄本、支付命令、拍賣抵押物裁定、強制執行金額分配表及台灣台中地方
法院八十五年度民執六字第五七二七號拍賣抵押物強制執行案卷可稽，自屬真實。按
自抵押權言，所謂物上保證人，乃為設定抵押權行為之當事人，亦即設定抵押權契約
之設定人，但非債務人而已；所謂擔保財產之第三取得人，即抵押物之第三取得人，
亦即抵押權設定之後取得抵押物之人。關於第三取得人與保證人相互間清償代位之效
力，法無明文，參照最高法院十九年上字第三三○號判例：「債務關係如於設定擔保
物權而外並有保證人者，該主債務人不清償其債務時，依原則固應先儘擔保物拍賣充
償，惟當事人間如有特別約定，仍從其特約。」之意旨，係採物之擔保責任優先說，
連帶保證亦不失為保證之一種，自無不同。而不動產所有人設定抵押權後，得將不動
產讓與他人，但其抵押權不因此而受影響，民法第八百六十七條定有明文。其設有擔
保物權之標的物，如為債務人而非物上保證人所讓與，因設定抵押權之債務人，原對
於保證人無求償權，自不得以擔保物之移轉而使保證人蒙受不利益，故第三取得人不
得對保證人行使代位權，就該標的物上之負擔，應由當事人自行解決，抵押物如經拍
賣，抵押權消滅，第三取得人固可依民法第三百十二條規定，向債務人求償，但不得
向連帶保證人請求償還。上訴人係系爭抵押權設定後始取得抵押物即系爭房屋之人，
為抵押物之第三取得人，依上說明，自不得於系爭房屋遭抵押權人拍賣後，對被上訴
人主張清償代位行使其代位權。從而，上訴人請求被上訴人給付伊四百二十六萬元及
加付法定遲延利息，洵屬無據，不應准許。爰維持第一審所為上訴人敗訴之判決，駁
回其上訴。按債務人就有保證人擔保之債務，另以其所有不動產設定抵押權為擔保，
抵押物如經拍賣，債務人既不得對保證人求償，則該債務人於抵押權設定後，如將抵
押物讓與第三人，本於不能因此使保證人蒙受不利益之法理，該抵押物之第三取得人
雖因債權人實行抵押權以致喪失其抵押物所有權，亦無依民法第三百十二條規定對保
證人主張清償代位行使代位權之餘地。原審本此見解而為上訴人敗訴之判決，經核於
法洵無違誤。至原判決贅述之其他理由，無論當否，要與判決結果不生影響。上訴論
旨，指摘原判決不當，求予廢棄，非有理由。
據上論結，本件上訴為無理由。依民事訴訟法第四百八十一條、第四百四十九條第一
項、第七十八條，判決如主文。
中      華      民      國    八十八    年      六      月    二十四    日
                              最高法院民事第四庭
                                  審判長法官  林  奇  福
                                        法官  許  朝  雄
                                        法官  陳  國  禎
                                        法官  李  彥  文
                                        法官  陳  重  瑜
      右正本證明與原本無異
                                              書  記  官
中      華      民      國    八十八    年      七      月      七      日
                                                                      ：
